【裁判字號】    99,上易,373
【裁判日期】    990804
【裁判案由】    傷害
【裁判全文】
臺灣高等法院臺南分院刑事判決         99年度上易字第373號
上   訴   人  臺灣臺南地方法院檢察署檢察官
上訴人即被告  乙○○
選任辯護人    蘇慶良  律師
被        告  甲○○
選任辯護人    楊偉聖  律師
上列上訴人因被告等傷害案件，不服臺灣臺南地方法院99年度易
字第211號中華民國99年4月22日第一審判決（起訴案號：臺灣臺
南地方法院檢察署98年度營偵字第1906、1999號），提起上訴，
本院判決如下：
    主  文
上訴駁回。
    事  實
一、緣甲○○與翁培芳原係男女朋友，其二人因故於民國九十七
    年十二月間冷戰較少聯絡後，翁培芳遂自九十八年一月至同
    年三月間與乙○○短暫交往，其三人因而有感情上之糾葛。
    嗣於九十八年五月十一日下午六時許，甲○○騎乘機車搭載
    翁培芳自其臺南縣鹽水鎮○○路一巷七弄二十八號住處欲外
    出用餐，在路上遇見乙○○騎乘機車欲找翁培芳，甲○○、
    翁培芳二人不予理會後，甲○○即騎乘機車搭載翁培芳離開
    ，乙○○見狀乃一路尾隨在後，甲○○遂騎乘機車搭載翁培
    芳至其住處附近友人經營之檳榔攤泡茶藉以迴避乙○○，惟
    乙○○仍未離去而在該檳榔攤外等候。嗣於同日下午七時十
    五分許甲○○因上班時間將屆，遂自該檳榔攤騎乘機車搭載
    翁培芳離開，乙○○見狀仍尾隨在後，嗣行至臺南縣鹽水鎮
    ○○路大衛營幼稚園旁，乙○○騎乘之機車擦撞甲○○騎乘
    機車之右後方，兩車均未倒地停車後，乙○○與甲○○因而
    發生口角爭執，乙○○竟基於傷害甲○○身體之犯意，持其
    所戴之安全帽攻擊甲○○，甲○○對此現在不法之侵害，則
    基於防衛之意思，出手抓住乙○○持安全帽之右手並將安全
    帽打掉，惟隨即遭乙○○摔倒、壓制在地，雙方並在柏油路
    面上翻滾，甲○○因而受有雙膝、雙肘、右足挫傷擦傷等傷
    害。期間甲○○並請翁培芳至警局報警，翁培芳隨即騎乘甲
    ○○之機車至臺南縣警察局新營分局鹽水分駐所報警，並於
    報警後返回現場發現甲○○仍遭乙○○壓制在柏油路面上，
    嗣其二人因氣力放盡而自行鬆開。
二、案經甲○○訴由臺灣臺南地方法院檢察署檢察官偵查起訴。
    理  由
壹、程序部分（證據能力部分）：
一、共同被告即證人乙○○於警詢之證述，就被告甲○○被訴傷
    害犯行部分；共同被告即證人甲○○於警詢之證述，就被告
    乙○○被訴傷害犯行部分，均無證據能力：
  (一)按被告以外之人於審判外之言詞或書面陳述，除法律有規定
    者外，不得作為證據。又被告以外之人於檢察事務官、司法
    警察官或司法警察調查中所為之陳述，與審判中不符時，其
    先前之陳述具有較可信之特別情況，且為證明犯罪事實存否
    所必要者，得為證據，刑事訴訟法第一百五十九條第一項、
    第一百五十九條之二分別定有明文。
  (二)查證人即共同被告乙○○於警詢時證稱：我於上述時地與我
    女朋友翁培芳聊天，甲○○突然出現請我女朋友離開後，無
    故掐我的脖子，壓至柏油地面，並揚言要掐死我，想致我於
    死地，當時我並無防備就被掐倒在地上，一度無法呼吸，即
    掙扎翻滾自救，造成身上多處擦傷，且頸部、頭部瘀傷紅腫
    ，我奮力掙脫之後即無力躺於地上，甲○○又靠近我要再次
    掐我脖子時，警方到達後甲○○才未掐我。我並未動手打他
    。當時並非是雙方扭打，而是我被他掐脖子壓倒在地後我要
    掙脫，雙方才會在地翻滾，他為何會受傷我並不清楚等語（
    偵Ａ卷第25、28頁）。核與其於原審證稱：停下來後我就跟
    翁培芳在旁邊講話，大概講4到5分鐘，我順便拿平安符、紅
    豆餅及綠茶給她，她都有收下，我在跟她對談之間，我沒有
    防備之下就被甲○○突然掐住脖子，壓制在地上我連反抗的
    能力都沒有，我也都沒有出手打甲○○。甲○○突然抓狂衝
    過來掐住我的脖子，把我壓在地上。那時候我被掐到快要沒
    有呼吸了，我想說要掙扎，要不然就這樣被他掐死了，看照
    片也知道他所施的力道多大，平常人這樣捏五秒就受不了，
    他還有手印在上面，就知道他出的力氣有多大，那天當然想
    說自救，想要掙脫，那時就在地上翻滾，我也不知道他有無
    受傷，我已經都快沒意識等語（原審卷第63頁），並無不符
    。是其於司法警察調查中所為之陳述，已非不可或缺，自無
    必要性，而無證據能力。
  (三)證人即共同被告甲○○於警詢時證稱：當（11）日下午約18
    時我與女友翁培芳自家裡外出用膳，在住家門口即遇到等候
    多時之乙○○，乙○○就騎乘機車尾隨在後跟蹤我們，至上
    述發生時地，不知何因騎乘機車衝撞我們，我與乙○○發生
    口角後，乙○○即持安全帽攻擊我，雙方發生肢體衝突扭打
    在地，造成我們雙方身體多處受傷。當時雙方發生肢體衝突
    扭打在地，我要掙扎才會掐住他的脖子，並沒有揚言要掐死
    他，想致他於死地。我受有手肘關節和膝蓋關節多處剉傷及
    擦傷是乙○○攻擊我所造成等語（偵Ａ卷第31頁）。核與其
    於原審所為證詞相符（詳下述），是其於司法警察調查中所
    為之陳述，已非不可或缺，自無必要性，亦無證據能力。
三、證人即共同被告證人甲○○、乙○○，證人翁培芳等人於偵
    查中之證詞，均有證據能力：按被告以外之人於偵查中向檢
    察官所為之陳述，除顯有不可信之情況者外，得為證據，刑
    事訴訟法第一百五十九條之一第二項定有明文。考諸上開規
    定之立法意旨，係因檢察官依法有訊問被告、證人及鑑定人
    之權，證人、鑑定人並須依法具結，且檢察官向被告以外之
    人所取得之陳述，原則上均能遵守法律規定，不致違法取供
    ，其可信性極高，為兼顧理論與實務，因而規定除顯有不可
    信之情況者外，得為證據。查證人即共同被告證人甲○○、
    乙○○，證人翁培芳等人於偵查中向檢察官所為之陳述，均
    經具結。從卷證本身作形式上觀察，並無一望即可就其陳述
    予以發現有顯不可信之情況，被告亦未就上開證人於偵查中
    之證詞有何欠缺可信性外部保障之情形負舉證責任，則證人
    即共同被告證人甲○○、乙○○，證人翁培芳等人於偵查中
    向檢察官所為之陳述，依上開規定，自具有證據能力。此外
    ，證人即共同被告甲○○、乙○○，證人翁培芳均經原審傳
    喚到庭（原審卷第47頁以下），均經依法具結，使被告或其
    辯護人針對上開證人於偵查中向檢察官所為之陳述，有行使
    反對詰問權之機會，自得作為認定犯罪事實之判斷依據。
貳、實體部分：
甲、有罪部分（被告乙○○部分）：
一、訊據被告乙○○固坦承於前揭時、地，騎乘機車尾隨在告訴
    人甲○○騎乘之機車之後，並在該檳榔攤外等候證人翁培芳
    ，及嗣後因故與告訴人甲○○發生爭執，且於雙方發生爭執
    後，告訴人甲○○受有雙膝、雙肘、右足挫傷擦傷等傷害之
    事實，惟矢口否認有何前揭傷害之不法犯行，辯稱：在案發
    地點前，伊叫證人翁培芳後，告訴人甲○○騎乘之機車停下
    來，伊便與證人翁培芳在旁邊講話，並順便送平安符、紅豆
    餅及綠茶給證人翁培芳，並未與告訴人甲○○有何言談或對
    告訴人甲○○作不得體之動作，然告訴人甲○○在其未防備
    之下，突然以手自其正面掐住伊頸部，並將伊強壓在柏油路
    面上，使伊動彈不得一度無法呼吸意識漸不清楚，迫使伊必
    須掙扎翻滾方得掙脫告訴人甲○○之不法侵害，告訴人甲○
    ○所受上揭傷害，應係其肢體摩擦柏油路面所致，是縱伊有
    誤傷告訴人甲○○之行為，亦屬正當防衛且無過當之情，又
    伊並無持安全帽攻擊及將告訴人甲○○摔倒、壓制在地並予
    攻擊等傷害行為云云。經查：
  (一)上揭事實，業據證人即告訴人甲○○於原審證稱：九十八年
    五月十一日下午六時許，伊騎乘機車搭載翁培芳自伊住處欲
    外出用餐，在路上遇見乙○○騎乘機車欲找翁培芳，伊與翁
    培芳不予理會後即騎乘機車搭載翁培芳離開，被告乙○○見
    狀乃一路尾隨在後，伊遂騎乘機車搭載翁培芳至其住處附近
    友人經營之檳榔攤泡茶，惟被告乙○○仍未離去而在該檳榔
    攤外等候，嗣於同日下午七時十五分許伊因上班時間下午八
    時將屆，遂自該檳榔攤騎乘機車搭載翁培芳離開，被告乙○
    ○見狀仍尾隨在後，嗣行至案發地點，被告乙○○騎乘之機
    車即衝撞伊之機車，兩車均未倒地停車後，伊向被告乙○○
    說「你是要謀殺還是故意要毀損」等語後，伊等仍採取低調
    方式準備離開，但被告乙○○一直用手擋住伊機車之把手不
    讓伊等離開，伊向被告乙○○表示好聚好散後，被告乙○○
    無法接受，表示一定要纏到對方死為止，後來被告乙○○即
    持安全帽向伊等之方向攻擊，伊出手握住被告乙○○之右手
    把他的安全帽打掉，之後被告乙○○即開始反擊，伊本來要
    用柔道過肩摔，但因當時穿脫鞋重心不穩無法做出應有的動
    作，反遭被告乙○○反摔過去，之後被告乙○○將伊壓制在
    地，此時伊用左手擋住保護頸部，期間被告乙○○雖有出拳
    攻擊但被伊擋掉，且伊係出於防衛本能迫於無奈才用右手往
    上推被告乙○○之脖子，整個過程中，雙方雖有翻滾，但每
    次翻滾完之後均係伊被壓制在下面，另伊於雙方發生肢體衝
    突後，並馬上叫翁培芳去派出所報案，翁培芳報案回來時，
    伊還是被他壓制在地上，後來伊與被告乙○○因為都沒有力
    氣了才緩緩的站起來，站起來的時候，伊同仁才趕到等語（
    原審卷第五七頁至第六十頁）。
  (二)證人翁培芳於偵查中證稱：九十八年五月十一日案發時伊已
    與被告乙○○分手，但被告乙○○無法接受，案發當日下午
    六時許，告訴人甲○○騎乘機車搭載伊自告訴人甲○○之住
    家出門，在門口遇到被告乙○○，伊等不予理會後，騎乘機
    車離開，但被告乙○○仍尾隨在後，之後伊等至告訴人甲○
    ○友人開設之檳榔攤泡茶，嗣因告訴人甲○○要上班便由告
    訴人甲○○騎乘機車搭載伊離開檳榔攤，但被告乙○○仍騎
    乘機車尾隨在後，之後被告乙○○騎乘之機車車頭碰到伊等
    機車之車身，告訴人甲○○停車問被告乙○○何以要撞伊等
    後，二人即發生口角，被告乙○○即持安全帽作勢要打伊，
    告訴人甲○○要防衛伊，出手抓住被告乙○○之手阻止被告
    乙○○，告訴人甲○○隨即遭被告乙○○整個摔倒壓制在地
    ，當時伊想將二人拉開，但拉不開，告訴人甲○○即要伊去
    派出所報警，伊便騎乘機車至派出所報案，回來後告訴人甲
    ○○仍遭被告乙○○壓制在地，伊便向其二人陳稱警察快來
    了，之後其二人才分開等語（偵Ａ卷第48頁）。於原審亦證
    稱：伊與告訴人甲○○原係男女朋友，二人因故於九十七年
    十二月間冷戰較少聯絡後，自九十八年一月至同年三月間曾
    與被告乙○○短暫交往，於九十八年五月十一日下午六時許
    ，告訴人甲○○騎乘機車搭載伊自告訴人甲○○住處欲外出
    用餐，在該住處門口遇見被告乙○○，伊與告訴人甲○○不
    予理會後即搭乘告訴人甲○○騎乘之機車離開，被告乙○○
    見狀乃一路尾隨在後，告訴人甲○○遂騎至附近友人經營之
    檳榔攤，然被告乙○○仍未離去而在該檳榔攤外等候，嗣因
    告訴人甲○○上班時間將屆，伊遂搭乘告訴人甲○○騎乘之
    機車自該檳榔攤離開，被告乙○○見狀仍尾隨在後，嗣行至
    案發地點，被告乙○○騎乘之機車即自右後方擦撞伊等之機
    車，兩車均未倒地停車後，伊等即向被告乙○○理論說「幹
    嘛要撞我們的摩托車」之類的話，伊本要坐上機車回家，但
    被告乙○○拉住伊等機車之把手不讓伊等離開，後來被告乙
    ○○即持安全帽向伊等之方向攻擊，告訴人甲○○見狀即出
    手抓住被告乙○○的手，不讓安全帽砸下來，之後告訴人甲
    ○○即遭被告乙○○過肩摔，摔倒壓制在地，伊見狀想要將
    二人拉開，但拉不開，告訴人甲○○即叫伊去報警，伊便騎
    乘告訴人甲○○之機車至鹽水派出所報警，伊報警返回現場
    後，仍見告訴人甲○○遭被告乙○○壓制在地，之後其二人
    因精疲力盡便自行鬆開等語（原審卷第47頁至第51頁、第54
    、55頁）。
  (三)查上開告訴人甲○○指訴其如何於案發當日騎乘機車搭載翁
    培芳欲自住處外出用餐，嗣於其住處門口外遇見被告乙○○
    ，且被告乙○○一尾隨其等至檳榔攤後仍在該檳榔攤外等候
    ，及之後其騎乘機車搭載翁培芳自檳榔攤離開後，被告乙○
    ○仍騎乘機車一路尾隨，之後於案發地點兩車發生擦撞，告
    訴人甲○○並與被告乙○○發生口角，進而發生肢體衝突等
    傷害情節，核與證人翁培芳證述之情節大致相符，且告訴人
    甲○○於與被告乙○○發生上開肢體衝突後，受有雙膝、雙
    肘、右足挫傷擦傷等傷害，亦有行政院衛生署新營醫院檢查
    報告一份附卷（偵Ｃ卷第8頁）可稽。又證人翁培芳先前雖
    曾與告訴人甲○○及被告乙○○分別交往過，然其於原審九
    十九年三月十八日到庭作證時，業與告訴人甲○○分手而不
    具有男女朋友之關係，此為告訴人甲○○及被告乙○○二人
    所不爭執，其復於原審審理時供陳其有勸告訴人甲○○及被
    告乙○○二人和解，被告乙○○已另有女友，其亦與告訴人
    甲○○分手，沒有必要再繼續訴訟，這樣大家都累等語（原
    審卷第56頁），顯見其到庭作證時與告訴人甲○○已分手而
    無特別之關係，且無藉訴訟到庭作證以迴護告訴人甲○○或
    誣陷被告乙○○之意思，況證人翁培芳於偵查中及原審審理
    時復經具結在卷，當無甘冒刑法偽證罪責，虛詞誣指被告乙
    ○○之理。基此，堪認告訴人甲○○指訴之上情，應非虛妄
    。
  (四)又被告乙○○曾於本件案發前之九十八年四月六日凌晨至告
    訴人甲○○上開住處欲找證人翁培芳，因證人翁培芳不予理
    會，而在該住處外咆哮妨害安寧，告訴人甲○○並因此報警
    處理等情，亦據證人翁培芳、甲○○證述在卷（原審卷第56
    頁反面、第59頁反面、第71頁反面、第72頁正面），並有臺
    南縣警察局新營分局鹽水分駐所警員謝文龍、張壁瓘之職務
    報告一份存卷（詳原審卷第88、89頁）可參，且被告乙○○
    亦坦認其曾於九十八年四月六日至告訴人甲○○住家附近外
    喊叫翁培芳嗣經他人報警後警察有到場處理等情（詳原審卷
    第69頁反面、第70頁、第95頁），堪認上情屬實。另被告乙
    ○○又曾於本件案發前之九十八年四月三十日上午八時二十
    五分許，以0000000000號行動電話傳送簡訊內容
    為：「我看到她（按指證人翁培芳）在你家我很不高興！或
    許是她的問題！但你也是問題，不知你跟她協議什麼！還叫
    她住你那！很多房間可以躲，還自稱為她老公！你好好照顧
    你家人」予告訴人甲○○；復於同日上午八時五十九分許，
    再以同一電話號碼傳送簡訊內容為：「你才神經病勒！他媽
    的死條子！等等有精采的在跟你說！自稱老公的傢伙！很不
    孝！不經你媽的同意要娶她和愛搞破壞！愛玩我陪你玩！你
    的工作不要了嗎」予告訴人甲○○，此為被告乙○○所供認
    （偵Ｂ卷第5頁、原審卷第94頁反面），復有通聯調閱查詢
    單一紙及行動電話簡訊照片六幀附卷（偵Ａ卷第35-39頁）
    足憑。可知於本件九十八年五月十一日案發前，被告乙○○
    即因與告訴人甲○○及證人翁培芳之感情糾葛一再糾纏、騷
    擾告訴人甲○○，且於本件案發前，於告訴人甲○○及證人
    翁培芳不予理會後，更一再騎乘機車一路尾隨告訴人甲○○
    及證人翁培芳，益見其未能妥適理性處理感情糾葛，主觀認
    知證人翁培芳仍係其女友但搭乘其他男性之機車，於一路尾
    隨而證人翁培芳仍不予理會之情況下，妒火中燒，並進而持
    其戴之安全帽出手攻擊告訴人甲○○等情核與常情相符。準
    此，益徵告訴人甲○○及證人翁培芳指訴之上情為可採。
  (五)被告乙○○雖以前揭情詞置辯，並主張其係正當防衛云云。
    然被告乙○○係指訴於案發時其正與證人翁培芳談話，在其
    未有任何防備下，告訴人甲○○突然衝過來，以右手自正面
    掐住其脖子，直接將其整個人往後推倒正面朝上壓制在地，
    且告訴人甲○○之手均未放開過等語（詳原審卷第65頁反面
    至第67頁）。倘被告乙○○此部分之指訴屬實，被告乙○○
    遭此突如其來之正面攻擊，且整個人遭推倒正面朝上壓制在
    地，其頭部後方必遭重擊而應受有相當程度之傷害，然觀之
    卷附行政院衛生署新營醫院九十八年五月十一日所出具被告
    乙○○之傷害診斷書一紙（偵Ａ卷第10頁），被告乙○○頭
    部後方並無任何傷害。另依被告乙○○提出之頭部受傷照片
    一幀及佳里醫療社團法人佳里醫院九十八年六月二十六日所
    出具之診斷證明書一紙（偵Ａ卷第7頁右方照片、第11頁）
    ，雖可知其頭部受有外傷皮下血腫，然並非頭部後方之位置
    ，況被告乙○○亦自承上開頭部之傷害，係遭證人翁培芳毆
    打所致（原審卷第64頁、第65頁、第69頁），顯與被告乙○
    ○上揭指訴告訴人甲○○出手掐其頸部衡情應受之傷害不相
    符合，是被告乙○○此部分之指訴，自難認係屬實。被告乙
    ○○辯稱遭甲○○強壓在地並掐住頸部，致其無法呼吸，始
    不得不掙扎翻滾以掙脫甲○○之不法侵害云云，顯非足採。
    基此，本件顯係被告乙○○先行出手以安全帽攻擊告訴人甲
    ○○，而對告訴人甲○○實施現不法之侵害，告訴人甲○○
    出手抓住乙○○持安全帽之右手並將安全帽打掉，惟隨即遭
    乙○○摔倒、壓制在地續予攻擊，期間告訴人甲○○雖有出
    手推掐被告乙○○頸部之行為，亦屬告訴人甲○○對被告乙
    ○○持續現在不法侵害之正當防衛行為（詳如後述），此正
    當防衛行為係適法行為而非不法之侵害，是被告乙○○自無
    正當防衛可言。綜上所述，被告乙○○前揭所辯，顯係事後
    卸責之詞，不足採信，本件被告乙○○上揭傷害犯行，堪予
    認定。
乙、無罪部分（被告甲○○部分）：
一、公訴意旨略以：被告甲○○與證人翁培芳係男女朋友，而證
    人翁培芳則係告訴人乙○○之前女友，於九十八年五月十一
    日下午六、七時許，在臺南縣鹽水鎮○○路大衛營幼稚園旁
    ，告訴人乙○○因與證人翁培芳有感情糾葛，而與被告甲○
    ○發生爭執，詎被告甲○○基於傷害對方身體之犯意，與告
    訴人乙○○互相扭打在地，造成告訴人乙○○受有頸部勒痕
    及雙膝、雙肘、右手擦傷等傷害。因認被告甲○○涉有刑法
    第二百七十七條第一項之普通傷害罪嫌。
二、按犯罪事實應依證據認定之，無證據不得認定犯罪事實；又
    不能證明被告犯罪或其行為不罰者，應諭知無罪之判決；刑
    事訴訟法第一百五十四條第二項、第三百零一條第一項分別
    定有明文。另按告訴人之告訴，係以使被告受刑事追訴為目
    的，是其陳述是否與事實相符，仍應調查其他證據以資審認
    ，此亦有最高法院五十二年度台上字第一三００號判例可參
    。又所謂犯罪事實之證據，係指足以認定被告確有犯罪行為
    之積極證據而言，該項證據且須適合被告犯罪事實之認定，
    始得採為斷罪資料，有最高法院二十九年上字第三一０五號
    、五十三年台上字第二七五０判例足資參照。又認定不利於
    被告之事實，須依積極證據，苟積極證據不足為不利於被告
    事實之認定時，即應為有利於被告之認定，更不必有何有利
    之證據。再事實之認定，應憑證據，如未能發現相當證據，
    或證據不足以證明，自不能以推測或擬制之方法，為裁判基
    礎，最高法院三十年上字第八一六號、四十年台上字第八六
    號判例亦可參照。
三、本件公訴人認被告甲○○涉有前述傷害罪嫌，無非係以被告
    甲○○於警詢及偵查中之供述，證人翁培芳及證人即告訴人
    乙○○於偵查中證言，及行政院衛生署新營醫院所出具告訴
    人乙○○之傷害診斷書一紙及告訴人乙○○受傷之照片八幀
    在卷可稽為其主要論據。訊之被告甲○○固坦認有於前揭案
    發時、地，出手推告訴人乙○○頸部，並致告訴人乙○○頸
    部受有勒痕，且於雙方肢體衝突後，告訴人乙○○尚受有雙
    膝、雙肘、右手擦傷等傷害之事實，惟堅詞否認有何傷害之
    不法犯行，辯稱：本件被告甲○○於警偵訊時即供陳遭告訴
    人乙○○騎乘之機車衝撞後，雙方發生口角爭執，告訴人乙
    ○○竟持安全帽攻擊，被告甲○○遂將安全帽打掉，嗣被告
    甲○○並遭告訴人乙○○壓制在地攻擊，被告甲○○係出於
    正當防衛等情，核與證人翁培芳證述之情節大致相符。另被
    告甲○○除於告訴人乙○○持安全帽攻擊時，將該安全帽打
    掉以免告訴人乙○○有進一步失序之攻擊行為外，並無其他
    對告訴人乙○○之攻擊行為，且被告甲○○在出手阻止告訴
    人乙○○之攻擊行為後即遭告訴人乙○○摔倒在地，迄證人
    翁培芳報案返回時仍遭告訴人乙○○壓制在地，而告訴人乙
    ○○既因與證人翁培芳間有感情糾葛而遷怒被告甲○○，且
    先騎乘機車衝撞被告甲○○之機車，後又持安全帽攻擊被告
    甲○○，其內心對被告甲○○恨意極深，在被告甲○○倒地
    被壓制之情形下，自有攻擊被告甲○○行為之發生，被告甲
    ○○在此段期間受告訴人乙○○壓制在地攻擊之現在不法侵
    害下，其為防衛及掙脫舉動乃一般正常人受攻擊時之自然反
    應，而告訴人乙○○所受之傷勢，係頸部勒痕及雙膝、雙肘
    、右手擦傷等傷害，此等傷勢顯非受拳、掌暴力攻擊時所呈
    現之傷勢，而係被告甲○○欲掙脫告訴人乙○○壓制攻擊時
    所造成，且告訴人乙○○亦不否認其雙膝、雙肘、右手擦傷
    等傷害係在地上翻滾所造成，是被告甲○○於出手推開告訴
    人乙○○之頸部過程中，並無傷害之犯意，而係基於正當防
    衛之意思，又被告甲○○當時非有防衛行為不能免其受嚴重
    傷害，在此等情形下，被告甲○○為免自己之身體受告訴人
    乙○○攻擊行為受傷而採取掙脫等行為，暨告訴人乙○○所
    受傷勢輕微等情為事後之觀察，尚不能認被告甲○○之防衛
    行為有逾越必要程度而成立防衛過當可言等語。
四、經查：
  (一)按對於現在不法之侵害，而出於防衛自己或他人權利之行為
    ，不罰，但防衛行為過當者，得減輕或免除其刑，刑法第二
    十三條定有明文。又按刑法上之防衛行為，祇以基於排除現
    在不法之侵害而不超越必要之程度為已足，不以出於不得已
    之行為為條件，若行為人並無不能再行攻擊之情形，則其不
    法之侵害，不得不謂為尚屬現在，被害人加以反擊，自屬正
    當防衛權之行使（最高法院二十六年渝上字第一五二０號判
    例意旨參照）。又防衛行為是否客觀必要，應就侵害或攻擊
    行為之方式、重輕、緩急與危險性等因素，並參酌侵害或攻
    擊當時防衛者可資運用之防衛措施等客觀情狀而做判斷，且
    正當防衛並無以出於不得已之唯一手段為要件，亦無須考慮
    所保護之法益是否優越於所侵害之法益之法益平衡問題，而
    且防衛者能否以逃避方式取代直接反擊行為，亦在所不問。
  (二)本件依前揭甲有罪部分之說明，堪認本件被告甲○○騎乘之
    機車遭告訴人乙○○騎乘之機車擦撞後，雙方發生口角爭執
    ，告訴人乙○○即持其所戴之安全帽攻擊被告甲○○，被告
    甲○○見狀出手抓住告訴人乙○○持安全帽之右手並將安全
    帽打掉，然被告甲○○隨即遭乙○○摔倒、壓制在地並續予
    攻擊，且告訴人乙○○亦自承其雙膝、雙肘、右手擦傷等傷
    害係其在地上翻滾所致（原審卷第96頁），並非被告甲○○
    其他諸如出拳、掌或過肩摔等積極攻擊行為所致。另告訴人
    乙○○頭部所受外傷皮下血腫之傷勢，告訴人乙○○復供陳
    係遭證人翁培芳毆打所致，已如前述，亦顯與被告甲○○無
    關，顯見被告甲○○除以手推、掐告訴人乙○○之頸部外，
    確無其他主動出手攻擊告訴人乙○○之行為，若果被告甲○
    ○於告訴人乙○○先出手攻擊時，即基於傷害之犯意以反擊
    ，且壓制告訴人乙○○在地，並致其動彈不得一度無法呼吸
    意識漸不清楚者，衡情告訴人乙○○豈有僅受有頸部勒痕、
    雙膝、雙肘、右手擦傷等傷害，而身體其他部分均無明顯傷
    勢之理，益見被告甲○○前揭所辯為可採。
  (三)基上，足證本件案發時，告訴人乙○○乃對被告甲○○之身
    體實施現在不法之侵害，並使被告甲○○受有多處傷害。被
    告甲○○因遭告訴人乙○○持安全帽攻擊後，復將被告甲○
    ○摔倒壓制在地續予攻擊，被告甲○○以手推掐告訴人乙○
    ○之頸部，並於施力後與告訴人乙○○在柏油路面上翻滾以
    排除其所遭受之不法侵害，主觀上乃出於防衛之意思，而無
    傷害告訴人乙○○之犯意。是本案被告甲○○既非與告訴人
    乙○○互毆，亦非就已經過去之侵害，採取報復攻擊之行為
    。從而，被告甲○○就現在不法之侵害，為防衛自己之身體
    ，而為抵抗防衛行為，雖因此致告訴人乙○○受有傷害，仍
    合於正當防衛之要件。又綜合告訴人乙○○攻擊方法、攻擊
    強度、危險性、緩急情勢、情緒狀況及被告甲○○反擊行為
    之情節、當時可資運用之防衛工具、措施及社會一般觀念等
    客觀狀況，且無須考量被告甲○○能否以逃避、迂迴方式等
    其他方式取代直接反擊行為，被告甲○○以手推掐告訴人乙
    ○○之頸部，並於施力後與告訴人乙○○在柏油路面上翻滾
    以排除其所遭受之不法侵害，難認係過當之防衛行為。
  (四)至證人翁培芳固曾於偵查結證「（問：之後為何二人會發生
    扭打？）．．．二人就發生口角，乙○○要拿安全帽做勢打
    我，甲○○說他如敢打，甲○○想要防衛我，結果他們就『
    開始打起來了』。」等語（偵Ａ卷第48頁）；其復於原審審
    理中證稱：「．．．甲○○就抓乙○○的手，不要讓他的安
    全帽砸下來，他們就『開始發生扭打』．．．」、「（問：
    乙○○怎麼把甲○○摔倒在地的？）過肩摔，之後乙○○就
    把甲○○壓制在地，他們『就在地上扭打』。」等語（詳原
    審卷第五一頁）。惟偵查中證人翁培芳並未證述被告甲○○
    及告訴人乙○○嗣後打起來的過程細節為何，而係證稱被告
    甲○○遭告訴人乙○○摔倒在地後，即遭告訴人乙○○壓制
    在地，其無法將二人拉開，之後報警返回現場後仍看見被告
    甲○○遭告訴人乙○○壓制在地（偵Ａ卷第48頁）。另經原
    審於審理中質之「乙○○把甲○○過肩摔之後，妳說他們二
    人有扭打？」後，證人翁培芳答稱：「過肩摔後，他們在地
    上掙扎，我沒有看到他們怎麼扭打的過程，我是看到甲○○
    一直想到把乙○○掙脫開，他不想要被壓著．．．我看得最
    清楚的就是乙○○把甲○○整個摔在地上，之後就變成乙○
    ○在上面，甲○○在下面，整個壓住。」等語（原審卷第55
    頁）。據此，證人翁培芳所言之「打起來」、「扭打」，應
    係指被告甲○○實施正當防衛行為掙扎而與告訴人乙○○發
    生之肢體衝突，而非逕指被告甲○○報復之攻擊行為，是自
    難僅以證人翁培芳曾證述被告甲○○與告訴人乙○○二人「
    開始打起來」、「開始發生扭打」、「就在地上扭打」等語
    ，而遽為不利於被告甲○○之認定。
五、綜上所述，本件被告甲○○雖有傷害告訴人乙○○身體之行
    為，然係告訴人乙○○先對被告甲○○為現時不法之侵害，
    被告甲○○為防衛自己身體免受侵害，方採取並未逾越必要
    範圍之防衛行為，合於刑法第二十三條規定正當防衛之要件
    ，自屬不罰，揆諸前揭說明，自應為無罪之諭知。
丙、原審以被告乙○○犯罪事證明確，應予依法論科。爰審酌被
    告乙○○並無刑案前科紀錄，有臺灣高等法院被告前案紀錄
    表一份在卷足參，堪認其素行尚佳，因與證人翁培芳及告訴
    人甲○○三人之感情糾葛未能妥適理性且平和處理而肇生本
    案，並兼衡其犯罪之動機、手段、智識程度（大學畢業）、
    生活狀況、告訴人甲○○所受之傷勢尚輕，告訴人甲○○尚
    願意給付被告乙○○新臺幣六百元以和解終止紛爭，然未獲
    被告乙○○認同致雙方未能達成和解，及被告乙○○犯後矢
    口否認犯行尚乏悔意等一切情狀，適用刑法第二百七十七條
    第一項、第四十一條第一項前段及刑法施行法第一條之一等
    規定，量處被告乙○○拘役二十五日，並諭知如易科罰金，
    以新臺幣一千元折算壹日。另以不能證明被告甲○○犯罪，
    而為無罪判決，其認定事實、適用法律及量刑，均為妥適。
    被告乙○○上訴意旨認其係在正當防衛情況下，始誤傷甲○
    ○；檢察官上訴意旨則認被告甲○○無論是在逆轉體位時，
    或是在逆轉體位後施予聲請人之鎖喉技，就算非另起傷害犯
    意，亦係逾越正當防衛之意思而為云云。猶執前詞，指摘原
    判決不當，均為無理由，應俱予駁回。
據上論結，應依刑事訴訟法第368條，判決如主文。
本案經檢察官劉欽銘到庭執行職務。
中    華    民    國    99    年     8    月     4    日
                  刑事第六庭    審判長法  官  董武全
                                      法  官  賴純慧
                                      法  官  林英志
以上正本證明與原本無異。
不得上訴。
                                      書記官  魏安里
中    華    民    國    99    年    8     月    4     日
附錄本案論罪科刑法條全文：
中華民國刑法第二百七十七條第一項：
傷害人之身體或健康者，處三年以下有期徒刑、拘役或一千元以
下罰金。

司法院資訊處製作；財團法人民間司法改革基金會備份。
